【裁判字號】    99,重訴,443
【裁判日期】    991231
【裁判案由】    塗銷所有權移轉登記等
【裁判全文】
臺灣臺中地方法院民事判決             99年度重訴字第443號
原      告  萬泰商業銀行股份有限公司
法定代理人  盧正昕
訴訟代理人  王曉萍
            吳通綺
被      告  賴環足
            賴炫名原名賴豐銘.
上列當事人間塗銷所有權移轉登記等事件，本院於中華民國99年
12月20日言詞辯論終結，判決如下：
    主  文
確認被告賴炫名（原名賴豐銘）與被告賴環足間就如附表二所示
不動產，於民國98年12月4日所為之贈與關係不存在。
被告賴環足就如附表二所示不動產，於民國98年12月4日以贈與
為原因，並於民國99年1月8日所為之所有權移轉登記，應予塗銷
，並恢復為被告賴炫名（原名賴豐銘）所有。
訴訟費用由被告負擔。
    事實及理由
一、被告賴環足、賴炫名（原名賴豐銘，下均稱賴炫名）經合法
    通知，均未於言詞辯論期日到場，亦未提出準備書狀作何聲
    明或陳述，核無民事訴訟法第386條各款所列情形，爰依原
    告聲請，由其一造辯論而為判決。
二、原告起訴主張：
  (一)先位部分：
  (1)按表意人與相對人通謀而為虛偽意思表示者，其意思表示無
    效。查本件被告等人間贈與之意思表示，係於被告賴炫名明
    知其財產應為一切債務之總擔保，卻於訴外人昶瑋企業股份
    有限公司及訴外人昶旺興業有限公司邀同訴外人賴憲正及被
    告賴炫名為連帶保證人共同向原告申貸借款成功且在未全數
    清償債務前，基於脫產之目的，通謀虛偽意思表示而為之，
    依民法第87條第1項表意人與相對人通謀而為虛偽意思表示
    者，其意思表示無效。故被告間通謀虛偽所為如附表二所示
    不動產之贈與債權契約關係、物權移轉契約關係均應為無效
    而不存在。
  (2)原告自得依據侵權行為法則，請求被告賴環足塗銷登記，另
    被告賴炫名亦得本於所有權，請求被告賴環足塗銷登記，被
    告賴豐銘怠於行使權利，原告本於債權人之地位，為保全債
    權，爰並依民法第242條，代位被告賴炫名請求被告賴環足
    將附表二所示之不動產所有權移轉登記予以塗銷，回復為被
    告賴炫名所有。
  (二)備位部分：
  (1)緣訴外人昶瑋企業股份有限公司於民國98年6月26日，邀同
    訴外人賴憲正及被告賴炫名為連帶保證人，向原告借得新臺
    幣（下同）4,000,000元，並簽立「授信約定書暨借據」一
    份，交予原告，約定借款償還期限自98年6月30日起至I00年
    12月30日止按月償還；詎料借款人自98年12月30日起即未依
    約還款，經原告向其主張喪失期限利益，全部借款視為到期
    ，並已對債務人等向板橋地方法院聲請支付命令業獲確定證
    明在案（板院99年度司促字第5822號）。
  (2)另訴外人昶旺興業有限公司於98年l0月22日，亦邀同訴外人
    賴憲正及被告賴炫名為連帶保證人，向原告借得4,000,000
    元，並簽立「綜合授信額度契約暨總約定書」一份交予原告
    ，約定借款償還期限自98年10月28日起至99年10月27日止，
    按月償還；詎料借款人已停止營業，經原告向其主張喪失期
    限利益，全部借款視為到期，並已對債務人等向板橋地方法
    院聲請支付命令業獲確定證明在案（板院99年度司促字第58
    21號）。
  (3)詎上開債務發生延滯後，原告調閱如附表二所示之不動產之
    登記謄本，始知附表二所示不動產原所有權人即被告賴炫名
    竟於99年1月8日將附表二所示不動產以贈與為原因移轉登記
    與其親屬即被告賴環足，致原告無法對附表二所示不動產該
    不動產聲請強制執行，而被告賴炫名目前又無其他具實益之
    財產可供執行，致原告債權不獲清償，被告等人間之贈與行
    為顯已損害原告債權求償。
  (4)按債務人所為之無償行為，有害及債權者，債權人得聲請法
    院撤銷之，民法244條第1項定有明文。而債權人之債權因債
    務人之行為，致有履行不能或困難之情形者，即應認為有損
    害於債權人之權利。故無償行為，不問債務人知其損害債權
    人權利與否，債權人均得行使撤銷權。又按民法第244條第1
    項之撒銷權，固須以債務人為無償行為有害於債權為要件，
    有害債權之事實，須於行為時存在且於債權人行使撤銷權時
    ，債務人處於無資力之狀態，經查調被告賴炫名之國稅局財
    產清單，其僅餘坐落於臺北縣板橋市（改制後為新北市板橋
    區○○○路31號3樓之不動產【即臺北縣板橋市（改制後為
    新北市板橋區○○○段481建號、及159地號、159-1地號、
    159-2地號）之所有權尚登記在被告賴炫名名下，現由板院
    99年度司執字第22865號強制執行中，經鑑定價格土地及建
    物合計3,2501,023元，扣除他債權人設定之第一順位最高限
    額抵押權2,520,000元及第二順位最高限額抵押權2,000,
    000元及第三順位抵押權500,000元後，已無殘餘價值。依原
    告在99年5月17日向財團法人金融聯合徵信中心查得之貧料
    ，顯示被告賴炫名欠有主債務合計3,894,000元及從債務合
    計27,671,000元，明顯負債大於資產。
  (5)查被告賴炫名目前已無其他具有實益之財產可供清償，其消
    極資產大於積極資產，實已陷於無資力，顯見被告賴炫名為
    逃避對原告債務之履行責任，在明顯負債大於資產之際，猶
    將如附表二所示之不動產移轉贈與登記予被告賴環足，其行
    為當時，顯有害於原告之債權滿足，原告自得依民法第244
    條第1項規定，訴請撤銷被告間就附表二所示不動產之贈與
    行為。
  (6)又民法第244條第4項規定債權人依第1項或第2項之規定聲請
    法院撤銷時，得並聲請命受益人或轉得人回復原狀。再查，
    債務人怠於行使權利者，債權人因保全債權，得以自己之名
    義行使其權利，為民法第242條所明定。被告間就如附表二
    所示不動產所為之贈與行為既應撤銷，則其已為之過戶登記
    行為亦應塗銷，為保全原告之債權，爰代位被告賴豐銘請求
    被告賴環足塗銷如附表二所示之不動產之移轉登記。
  (三)聲明：
  (1)先位聲明：請求判決確認被告賴環足及賴炫名間就如附表
    二所示不動產所為贈與之債權行為及所有權移轉登記之物權
    行為均不存在。被告賴環足應將上開附表二所示不動產於
    99年1月8日以贈與為原因所為之所有權移轉登記予以塗銷，
    並回復登記為被告賴炫名所有。
  (2)備位聲明：請求判決將被告賴環足及賴炫名間就如附表二
    所示不動產所為贈與之債權行為及所有權移轉登記之物權行
    為應予撤銷。被告賴環足應將上開附表二所示不動產於99
    年1月8日以贈與為原因所為之所有權移轉登記予以塗銷，並
    回復登記為被告賴炫名所有。
三、按確認法律關係之訴，非原告有即受確認判決之法律上利益
    者，不得提起之，民事訴訟法第247條第1項前段定有明文。
    又上開規定所謂即受確認判決之法律上利益，係指因法律關
    係之存否不明確，致原告在私法上之地位有受侵害之危險，
    而此項危險得以對於被告之確認判決除去之者而言，故確認
    法律關係成立或不成立之訴，苟具備前開要件，即得謂有受
    確認判決之法律上利益，縱其所求確認者為他人間之法律關
    係，亦非不得提起，業經最高法院42年臺上字第1031號判例
    闡釋甚明。經查，原告主張訴外人昶瑋企業股份有限公司積
    欠如附表一編號一所示2,461,654元本金及利息、違約金；
    訴外人昶旺興業有限公司積欠如附表一編號二所示3,997,35
    3元本金及利息、違約金等均未依約清償，被告賴炫名為上
    開債務之連帶保證人，其財產應為一切債務之總擔保，然被
    告賴炫名竟與被告賴環足成立贈與之虛偽意思表示，將其所
    有如附表二所示不動產所有權虛偽移轉登記予被告賴環足，
    而對原告之債權有所妨害，故此項贈與關係是否有效存在，
    難謂原告在私法上之地位無受侵害之危險。從而，原告提起
    本件確認之訴，以排除此項危險，自足認其有即受確認判決
    之法律上利益，核與前開法條之規定並無不符，自為法之所
    許，合先敘明。
四、原告主張被告賴炫名對其各負有如附表一所示之各該債務，
    乃被告賴炫名為規避該等債務之清償，竟與被告賴環足通謀
    就如附表二所示不動產成立虛偽贈與，而於99年1月8日將附
    表二所示不動產所有權移轉登記予被告賴環足，不法侵害原
    告之債權等情，業據其提出授信約定書、借據、綜合授信額
    度契約暨總約定書、臺灣板橋地方法院99年度司促字第5821
    、5822號支付命令及確定證明書、臺中縣清水地政事務所（
    改制後為臺中市清水地政事務所）不動產異動索引資料、土
    地登記第二類謄本附卷可稽。被告2人經合法通知，既均未
    於言詞辯論期日到場，亦未提出書狀作何聲明或陳述以為爭
    執，是依民事訴訟法第280條第3項前段準用同條第1項前段
    之規定，視同自認原告主張之事實，故堪信原告主張之上情
    為真正。
五、按表意人與相對人通謀而為虛偽意思表示者，其意思表示無
    效，民法87條第1項前段定有明文。查被告賴炫名就其所有
    如附表二所示不動產既與被告賴環足通謀成立虛偽贈與契約
    ，並將附表二所示不動產之所有權虛偽移轉登記予被告賴環
    足，則揆之上開判例意旨，其贈與與所有權移轉行為自均當
    然無效，是原告訴請確認被告賴炫名與賴環足間就如附表二
    所示不動產之贈與關係不存在，於法即屬有據。復按，「債
    務人欲免其財產被強制執行，與第三人通謀而為虛偽意思表
    示，將其所有不動產為第三人設定抵押權者，債權人可依侵
    權行為之法則，請求第三人塗銷登記，亦可行使代位權，請
    求塗銷登記」，最高法院73年臺抗字第473號判例參照。查
    被告賴炫名對原告負有如附表一所示各該債務，乃其為逃避
    該等債務之清償，竟與被告賴環足通謀成立虛偽贈與，將附
    表二所示不動產所有權移轉虛偽登記為被告賴環足名義，是
    被告賴環足所為，顯然不法侵害原告之債權，故原告本於侵
    權行為法則，請求被告賴環足塗銷如附表二所示不動產之所
    有權移轉登記，自為法之所許。又被告賴炫名與賴環足間就
    如附表二所示不動產所為之贈與及所有權移轉行為既均屬無
    效，已如上述，則如附表二所示不動產之所有權人實際上即
    仍為被告賴炫名，故被告賴炫名自得本於所有人地位，請求
    被告賴環足塗銷其所有權移轉登記。而因被告賴炫名對原告
    負有如附表一所示債務，並怠於行使前揭權利，則原告為保
    全其債權，自亦得依民法第242條規定，代位其債務人即被
    告賴炫名行使此項權利。是原告於本件訴訟，併依侵權行為
    法則及行使代位權，請求被告賴環足應就如附表二所示不動
    產於99年1月8日以贈與為原因所為之所有權移轉登記予以塗
    銷，於法自亦屬有據。
六、綜上所述，本件原告於先位之訴主張被告賴炫名與被告賴環
    足就如附表二所示不動產通謀訂立虛偽贈與契約，其贈與行
    為及所有權移轉行為依法均屬無效，該贈與關係並不存在，
    被告賴環足應塗銷其所有權移轉登記等情，既為可採。從而
    ，原告依民法第87條、第184條第1項前段、第242條第767條
    之規定提起先位之訴，其先位聲明請求：(一)確認被告賴環足
    及賴炫名間就如附表二所示不動產所為贈與之債權行為及所
    有權移轉登記之物權行為均不存在。被告賴環足就附表二
    所示不動產於99年1月8日以贈與為原因所為之所有權移轉登
    記予以塗銷，並回復登記為被告賴炫名所有，均有理由，應
    予准許。
七、按訴之預備合併，必先位之訴無理由，法院始應就備位之訴
    為裁判。如先位之訴有理由，法院即無庸就備位之訴為裁判
    。玆本院既認原告先位之訴為有理由，則依法自無庸就原告
    備位請求撤銷被告賴炫名與賴環足間就如附表二所示不動產
    之贈與行為，及請求被告賴環足塗銷所有權移轉登記之此部
    分備位之訴加以裁判，附此敘明。
八、訴訟費用負擔之依據：民事訴訟法第78條、第85條第1項前
    段。
中    華    民    國    99    年    12    月    31    日
                  民事第一庭    法  官  戴博誠
正本係照原本作成。
如對本判決上訴，須於判決送達後20日內向本院提出上訴狀。如
委任律師提起上訴者，應一併繳納上訴審裁判費。
中    華    民    國    99    年    12    月    31    日
                                書記官  陳玲誼
附表一：
┌──┬────┬─────┬────┬──────┬──────┬───────┐
│編號│主債務人│債權本金  │年利率  │利息起算日  │違約金起算日│違約金計算方式│
│    │        │（新臺幣）│（％）  │（民國）    │（民國）    │              │
│    │        │          │        │            │            │              │
├──┼────┼─────┼────┼──────┼──────┼───────┤
│1   │昶瑋企業│2,461,654 │6.7％   │99年2月4日  │99年3月5日  │自99年3月5日起│
│    │股份有限│元        │        │            │            │至清償日止逾期│
│    │公司    │          │        │            │            │六個月以內按原│
│    │        │          │        │            │            │利率一成計算，│
│    │        │          │        │            │            │逾期超過六個月│
│    │        │          │        │            │            │以上則按原利率│
│    │        │          │        │            │            │二成計算。    │
├──┼────┼─────┼────┼──────┼──────┼───────┤
│2   │昶旺興業│3,997,353 │5％     │99年2月4日  │99年3月5日  │自99年3月5日起│
│    │有限公司│元        │        │            │            │至清償日止逾期│
│    │        │          │        │            │            │六個月以內按原│
│    │        │          │        │            │            │利率一成計算，│
│    │        │          │        │            │            │逾期超過六個月│
│    │        │          │        │            │            │以上則按原利率│
│    │        │          │        │            │            │二成計算。    │
└──┴────┴─────┴────┴──────┴──────┴───────┘
附表二：
┌──┬──────────────────┬─┬────┬─────┐
│編號│  土        地        坐         落 │地│面    積│權利範圍  │
│    ├───┬────┬──┬──┬───┤  ├────┤          │
│    │縣  市│鄉鎮市區○段  ○○段│地  號│目│平方公尺│          │
├──┼───┼────┼──┼──┼───┼─┼────┼─────┤
│1   │臺中市│沙鹿區  │鹿寮│    │257-1 │旱│1477    │896分之2  │
├──┼───┼────┼──┼──┼───┼─┼────┼─────┤
│2   │臺中市│沙鹿區  │鹿寮│    │355-1 │建│567     │1120分之2 │
├──┼───┼────┼──┼──┼───┼─┼────┼─────┤
│3   │臺中市│沙鹿區  │鹿寮│    │356   │建│241     │1120分之2 │
├──┼───┼────┼──┼──┼───┼─┼────┼─────┤
│4   │臺中市│沙鹿區  │鹿寮│    │356-1 │建│201     │1120分之2 │
├──┼───┼────┼──┼──┼───┼─┼────┼─────┤
│5   │臺中市│沙鹿區  │鹿寮│    │358-1 │建│1030    │1344分之2 │
├──┼───┼────┼──┼──┼───┼─┼────┼─────┤
│6   │臺中市│沙鹿區  │鹿寮│    │358-3 │田│294     │1344分之2 │
├──┼───┼────┼──┼──┼───┼─┼────┼─────┤
│7   │臺中市│沙鹿區  │鹿寮│    │358-4 │田│2014    │1344分之2 │
├──┼───┼────┼──┼──┼───┼─┼────┼─────┤
│8   │臺中市│沙鹿區  │鹿寮│    │358-6 │建│127     │1344分之2 │
├──┼───┼────┼──┼──┼───┼─┼────┼─────┤
│9   │臺中市│沙鹿區  │鹿寮│    │361   │建│1329    │1344分之2 │
├──┼───┼────┼──┼──┼───┼─┼────┼─────┤
│10  │臺中市│沙鹿區  │鹿寮│    │362   │建│456     │1344分之2 │
├──┼───┼────┼──┼──┼───┼─┼────┼─────┤
│11  │臺中市│沙鹿區  │鹿寮│    │364-1 │建│26      │1344分之2 │
├──┼───┼────┼──┼──┼───┼─┼────┼─────┤
│12  │臺中市│沙鹿區  │鹿寮│    │366   │田│592     │1344分之2 │
├──┼───┼────┼──┼──┼───┼─┼────┼─────┤
│13  │臺中市│沙鹿區  │鹿寮│    │383-5 │田│92      │112分之2  │
├──┼───┼────┼──┼──┼───┼─┼────┼─────┤
│14  │臺中市│沙鹿區  │鹿寮│    │383-54│田│25      │112分之2  │
├──┼───┼────┼──┼──┼───┼─┼────┼─────┤
│15  │臺中市│沙鹿區  │鹿寮│    │383-56│田│4       │112分之2  │
├──┼───┼────┼──┼──┼───┼─┼────┼─────┤
│16  │臺中市│沙鹿區  │鹿寮│    │383-57│田│4       │112分之2  │
├──┼───┼────┼──┼──┼───┼─┼────┼─────┤
│17  │臺中市│沙鹿區  │鹿寮│    │711   │田│261     │112分之2  │
├──┼───┼────┼──┼──┼───┼─┼────┼─────┤
│18  │臺中市│沙鹿區  │鹿寮│    │711-11│田│204     │112分之2  │
├──┼───┼────┼──┼──┼───┼─┼────┼─────┤
│19  │臺中市│沙鹿區  │鹿寮│    │711-13│田│35      │112分之2  │
├──┼───┼────┼──┼──┼───┼─┼────┼─────┤
│20  │臺中市│沙鹿區  │鹿寮│    │711-14│田│35      │112分之2  │
├──┼───┼────┼──┼──┼───┼─┼────┼─────┤
│21  │臺中市│沙鹿區  │鹿寮│    │1035  │田│1059    │112分之2  │
├──┼───┼────┼──┼──┼───┼─┼────┼─────┤
│22  │臺中市│沙鹿區  │鹿寮│    │1042-1│田│498     │112分之2  │
├──┼───┼────┼──┼──┼───┼─┼────┼─────┤
│23  │臺中市│沙鹿區  │鹿寮│    │1042-3│田│457     │112分之2  │
├──┼───┼────┼──┼──┼───┼─┼────┼─────┤
│24  │臺中市│沙鹿區  │鹿寮│    │1042-4│田│231     │112分之2  │
├──┼───┼────┼──┼──┼───┼─┼────┼─────┤
│25  │臺中市│沙鹿區  │竹林│犁份│228   │旱│948     │448分之2  │
├──┼───┼────┼──┼──┼───┼─┼────┼─────┤
│26  │臺中市│沙鹿區  │竹林│犁份│228-2 │旱│6       │448分之2  │
├──┼───┼────┼──┼──┼───┼─┼────┼─────┤
│27  │臺中市│沙鹿區  │竹林│犁份│228-3 │旱│30      │448分之2  │
└──┴───┴────┴──┴──┴───┴─┴────┴─────┘

司法院資訊處製作；財團法人民間司法改革基金會備份。
